臺灣高等法院刑事判決　　　　　　　 93年度交上訴字第152號
上　訴　人　台灣板橋地方法院檢察署檢察官
上　訴　人
即　被　告　乙○○
選任辯護人　陳建宏律師
上列上訴人因被告殺人未遂等案件，不服臺灣板橋地方法院93年
度交訴字第4號，中華民國93年6月30日第一審判決（起訴案號：
臺灣板橋地方法院檢察署92年度偵字第18909號），提起上訴，
本院判決如下：
    主  文
原判決關於乙○○傷害致重傷、肇事逃逸部分均撤銷。
乙○○駕駛動力交通工具肇事，致人受傷而逃逸，處有期徒刑壹
年。緩刑伍年。
被訴殺人未遂部分公訴不受理。
    事  實
一、乙○○於民國（下同）92年8月10日下午5時30分許，搭乘六
    順行同事丙○○（所犯傷害部分，經原審公訴不受理確定）
    駕駛之車牌號碼9F- 9528號自用小貨車往桃園縣蘆竹鄉之工
    廠方向行駛，行經臺北縣林口鄉○○○路與忠孝路口停等綠
    燈時，適蔡正貴飲酒後駕駛車牌號碼2K-0403號自用小貨車
    （所犯服用酒類不能安全駕駛動力交通工具而駕駛部分，經
    原審判處拘役50日，緩刑5年確定）附載友人黃正宗（所犯
    傷害部分，亦經原審公訴不受理確定）、蔡明輝，亦行經上
    開路口，雙方因超車發生糾紛，行至文化北路右轉南勢路後
    約十公尺處即「南勢國小」前均將車輛停下，一言不合，丙
    ○○與蔡正貴、黃正宗即徒手互毆，乙○○見狀即移動至
    9F-9528號自用小貨車之駕駛座，並駕駛該自用小貨車沿南
    勢路迴轉往文化4路方向行駛以接應丙○○，丙○○見狀即
    跳上該車之後車斗，乙○○又再沿南勢路迴轉欲往蘆竹鄉之
    工廠方向行駛，本應注意汽車行駛時應注意車前狀況，並隨
    時採取必要之安全措施，且依當時情況，並無不能注意之情
    事，竟回頭詢問丙○○傷勢，經丙○○告知沒事後，再回頭
    駕車，見到由路旁衝出欲攔阻該自小貨車，不讓丙○○離去
    之蔡正貴時，不及閃避，該自用小貨車車頭右側副駕駛座之
    右前方撞及蔡正貴，致蔡正貴受有頭部外傷併顱內出血及嚴
    重腦腫之傷害，而當場口吐鮮血（所犯過失傷害人致重傷部
    分，業經告訴人即蔡正貴之配偶甲○○○撤回告訴，詳如後
    述），乙○○於肇事後，明知蔡正貴受有傷害倒地不起，但
    因恐遭蔡正貴之友人黃正宗、蔡明輝等人毆打，僅將車輛迴
    轉至對向車道（即南勢路往文化4路方向）觀望，未下車對
    蔡正貴為即時救護，即逕行駕車往文化4路方向逃逸，而後
    因良心不安，於同日下午6時10分許，先至桃園縣政府警察
    局龜山分局坪頂派出所報案指稱其2人於上開時地遭人毆打
    ，因上開事故地點非屬於坪頂派出所轄區而未被受理，嗣又
    在犯罪未被發覺前，委請其所屬「六順行」之負責人楊信宏
    先以電話向臺北縣政府警察局新莊分局文化派出所報案，在
    有偵查犯罪權之機關或人員知悉本案肇事逃逸犯罪嫌疑人係
    何人前，於同日下午8時10分許至文化派出所向該派出所值
    班警員黃啟能表明其係撞傷蔡正貴之嫌疑人並接受裁判，而
    蔡正貴經友人黃正宗等人送醫急救後，發現其受有頭部外傷
    併顱內出血及嚴重腦腫，已呈現植物人狀態，且行動不便，
    無法與人溝通之重大難治的傷害。
二、案經乙○○自首及被害人蔡正貴之配偶甲○○○訴由臺北縣
    政府警察局新莊分局報請臺灣板橋地方法院檢察署檢察官偵
    查起訴。
    理  由
壹、有罪部分：
一、訊據上訴人即被告乙○○，對於因前述之原因，在前揭時、
    地駕車肇事致被害人蔡正貴受傷之事實，固坦承不諱，然辯
    稱：發生車禍後，伊有想停下車看，但因怕遭被害人之朋友
    毆打，所以只有迴轉至對面車道看一下後就離開，伊並無肇
    事逃逸之故意云云。惟查：
    (一)被告對於事發後未停車對被害人為任何救助行為即行離去
      之事實，並不否認，並經證人丙○○、黃正宗、蔡明輝於
      原審審理時證述在卷；且被告於本院審理時更供稱：「（
      審判長問：為何往文化四路方向右轉走？）我要逃離現場
      」、「（審判長問：當時想去哪裡？）只想逃離現場沒有
      目標」等語（見本院卷第91頁、第92頁），其僅以擔憂遭
      他人毆打，即不顧遭其撞擊後口吐鮮血倒地之被害人安危
      ，猶棄之而去，自應認其係肇事逃逸。又其於駕車逃離現
      場後，曾於同日下午6時10分許，至桃園縣政府警察局龜
      山分局坪頂派出所報案及嗣後為自首行為，然因其於肇事
      後係想逕行逃離現場，並非想要前去尋找得以對被害人為
      救護之單位或機構，已如前述，且其於前開時地報案時，
      亦僅指稱其2人於前開時地遭人毆打，亦未請求該警察機
      關派遣救護車或救護人員前往救護被害人，故其雖有前開
      報案與自首之行為，仍無卸於其已成立之肇事逃逸犯行，
      併此敘明。
　  (二)按刑法第185條之4 肇事逃逸公共危險罪之立法理由，係
      「為維護交通安全，加強救護，減少被害人之死傷，促使
      駕駛人於肇事後，能對被害人即時救護。」是於車禍肇事
      致人受傷後，未即時救護，即成立該罪。本件被告雖有迴
      轉至對面車道觀看被害人傷勢之行為，但未下車救護受傷
      之被害人，即逕行離去，自已該當於該罪之構成要件，所
      辯無犯罪故意云云，係畏罪飾卸之詞，核無可採。
    (三)又被害人遭被告駕車碰撞後，受有頭部外傷併顱內出血及
      嚴重腦腫，已呈現植物人狀態，且行動不便，無法與人溝
      通，有長庚紀念醫院92年8月20日、10月25日診斷證明書
      （乙種）各1紙、事故現場照片4幀附卷可稽（見92年度核
      退字第8256號偵查卷第62頁、第34頁至第35頁、92年度偵
      字第18909號偵查卷第19頁背面），故本件事證明確，被
      告前開辯解不足採信，其駕駛動力交通工具肇事，致人受
      傷而逃逸之犯行，堪以認定。
二、核被告所為，係犯刑法第185條之4 駕駛動力交通工具肇事
    致人受傷而逃逸罪。又被告犯罪後，在同日下午6時10分許
    ，先至桃園縣政府警察局龜山分局坪頂派出所報案指稱其與
    丙○○2人於上開時地遭人毆打，因上開事故地點非屬於坪
    頂派出所轄區而未被受理，嗣又在犯罪未被發覺前，委請其
    所屬「六順行」之負責人楊信宏先以電話向臺北縣政府警察
    局新莊分局文化派出所報案，在有偵查犯罪權之機關或人員
    知悉本案肇事逃逸犯罪嫌疑人係何人前，於同日下午8時10
    分許至文化派出所向該派出所值班警員黃啟能表明其係撞傷
    蔡正貴之嫌疑人，並接受裁判，業據證人即員警蔡崇輝、溫
    哲雄、黃啟能於原審審理時證述在卷（見原審卷第77頁至第
    80 頁、第88頁至第90頁、第111頁至第113頁），應依刑法
    第62 條前段之規定，減輕其刑。
三、原審認被告係故意駕車撞傷被害人蔡正貴而逃逸，故難論以
    刑法第185條之4之罪責，而為無罪之諭知，固非無見。惟因
    被告係過失撞傷被害人後逃逸，已如前述，公訴人上訴意旨
　　雖未指摘及此，惟原判決此部分既有可議，自應由本院撤銷
　  改判。爰審酌被告因前述之原因而駕駛自用小貨車肇事，於
    肇事致被害人受傷後逃逸，置他人生命、身體、健康於不顧
    ，被害人傷勢甚重，以及其於犯罪後態度尚屬良好，已與告
    訴人甲○○○達成和解，與丙○○共同賠償新台幣445萬元
    ，有和解書1份在卷可稽等一切情狀，量處如主文第2項所示
    之刑，以示懲儆。末查被告前未曾受有期徒刑以上刑之宣告
    ，有本院被告全國前案紀錄表在卷可稽，其因一時失慮而犯
    本案，經本次偵查審理程序，應知警惕而無再犯之虞，本院
    認其所受刑之宣告，以暫不執行為適當，爰併予宣告緩刑五
    年，以啟自新。
貳、公訴不受理部分：
一、公訴意旨另以：被告乙○○於丙○○與蔡正貴、黃正宗等人
    在前揭時地互毆時，即移動至9F-9528號自用小貨車之駕駛
    座，並駕駛該自用小貨車沿南勢路迴轉往文化4路方向行駛
    ，丙○○亦即時上車坐於副駕駛座，被告又再沿南勢路迴轉
    往蘆竹鄉方向行駛，適被害人蔡正貴行走於南勢路同向車道
    上，被告竟基於殺人之故意衝撞蔡正貴致其倒地，致蔡正貴
    受有頭部外傷併顱內出血及嚴重腦腫之傷害，因認被告另犯
    刑法第271條第2項之殺人未遂罪嫌。
二、訊據被告乙○○，堅決否認有殺人之故意，辯稱：載到丙○
    ○後，會再沿南勢路迴轉往蘆竹方向，是想到蘆竹鄉工廠，
    不是要去撞被害人；本件事故之發生，是因為伊載到丙○○
    後，回頭問在後車斗的丙○○傷勢，再回頭發現被害人時，
    往左方閃避已來不及，才會撞上被害人；是被害人衝出來攔
    車的，不是伊故意去撞被害人等語。經查：
    (一)本件案發前係證人丙○○與被害人、證人黃正宗等人互毆
      ，而被告當時係坐於車內，並未下車參與互毆之事實，業
      經證人丙○○、黃正宗、蔡明輝於原審審理時分別證述在
      卷。從而，縱然有證人丙○○遭被害人、證人黃正宗等人
      圍毆之情形，惟對被告之衝擊亦不大，其無因此起意以駕
      車碰撞被害人作為報復之動機可言。
    (二)本件事故發生之時間為92年8月10下午5時30分許，而被害
      人蔡正貴於同日下午6時46分檢測其血液中所含酒精濃度
      ，經換算後，其吐氣酒精濃度高達每公升1、54毫克（
    　此部分經原審判決服用酒類不能安全駕駛動力交通工具而
      駕駛，處拘役50日，緩刑5年確定，見原審卷第150頁）；
      證人黃正宗於同日下午9時35分經檢測其吐氣酒精濃度高
      達每公升1、16毫克；證人蔡明輝於同日下午9時30分經檢
      測其吐氣酒精濃度高達每公升0、77毫克；而被告於同日
      下午9時24分經檢測其血液中所含酒精濃度，經換算後吐
      氣酒精濃度為0、00毫克，有其等四人之酒測值單各一份
      附卷可稽（見92年度核退字第65頁至第66頁、第68頁至第
      69 頁），而駕駛人吐氣酒精濃度達每公升0、55毫克以上
      即認其不能安全駕駛，除禁止其駕駛車輛，並將移送法辦
      ，此為公眾周知之事實，若以此為標準，經比較結果，被
      害人之吐氣酒精濃度超過標準有2、8倍；證人黃正宗之吐
      氣酒精濃度超過標準有2、11倍；證人蔡明輝之吐氣酒精
      濃度超過標準有1、4倍，均高出標準甚多，足見其等當時
      均係在酒醉之狀態下，其後所為之行為，顯然會超出一般
      人之行為模式。
    (三)證人丙○○到庭證稱：其於被告駕車前來接應時，係跳上
      前開自用小貨車之後車斗，而被告回頭詢問其傷勢，經其
      回答沒事後，被告再回頭時即已閃避不及而碰撞及被害人
      等語（見92年度核退字第8256號偵查卷第10頁背面、第14
      頁、92年度偵字第18909號偵查卷第9頁、第11頁、本院卷
      第65頁至第68頁），而依台北縣政府警察局新莊分局文化
      派出所警員溫哲雄拍攝之前開自用小貨車照片所示，該車
      確有後車斗（見92年度核退字第8256號偵查卷第60頁、第
      61頁）。經核以案發時證人丙○○與被害人、證人黃正宗
      等人互毆之場面混亂，且對方之人數有2人（即被害人與
      證人黃正宗），情勢上優於證人丙○○這1方，因而於被
      告駕車前去接應時，證人丙○○直接跳上後車斗逃離，為
      最為迅速、便捷之方法，被告因關心而轉頭詢問在後車斗
      之證人丙○○傷勢，亦屬人情之常，故證人丙○○此部分
      之證述，與常理相符，堪予採信。至證人黃正宗、蔡明輝
      雖均證稱：證人當時係在該自用小貨車之副駕駛座云云，
      惟因證人黃正宗、蔡明輝與被害人係朋友關係，與被告係
      敵對關係，而其等二人當時之吐氣酒精濃度均甚高，均係
      在酒醉之狀態下，已如前述，對於當時案發情形，自難清
      楚見聞；且證人黃正宗於檢察官偵訊時，亦自陳：「丙○
      ○上了自用小貨車，他上車情形我比較沒有注意」等語（
      見92年度偵字第18909號偵查卷第10頁背面），故關於證
      人丙○○於事故發生時所在位置，應以證人丙○○之證述
      較為可採，附此敘明。
    (四)本件事發當時，係被害人從路邊衝出來要攔截被告駕駛之
      自用小貨車，因而於該向車道中央遭前開車輛撞及，以及
      在撞到被害人之前，被告之車輛有往對向車道（即向左）
      閃之事實，業據證人丙○○結證在卷（見92年度核退字第
      8256號偵查卷第11頁、第13頁、92年度偵字第18909號偵
      查卷第11頁背面、本院卷第65頁至第70頁），而證人黃正
      宗於原審審理時亦證稱：「當時蔡正貴的位置是靠近快車
      道的地方．．．」（見原審卷第82頁），且被告前開自用
      小貨車之撞擊點係於車頭右側副駕駛座之右前方位置，亦
      有承辦警員溫哲雄拍攝之該車輛照片六幀在卷可稽（見92
      年度核退字第8256號偵查卷第36頁至第41頁）；再而由警
      員溫哲雄製作之相關位置圖及拍攝之現場照片內之被害人
      拖鞋等相關位置觀之，證人丙○○證稱：被害人係在該向
      車道中央遭前開車輛撞及乙節，與事實相符，堪予採信。
      而證人黃正宗於警詢時即陳稱：「當時蔡正貴跑至路中央
      攔車，便被該車撞到．．．」；證人蔡明輝於警詢時亦陳
      稱：「我朋友（即蔡正貴）見狀，於是站路中間欲擋車．
      ．．」（見92年度核退字第18頁、第21頁），其等二人於
      原審審理時雖證稱：當時看到被告的車子開過來，有叫被
      害人快跑時，被害人轉身剛好面對迎面而來的車子，被害
　　　人是一轉身就被撞到，並未用跑的云云。惟因被告以外之
  　　人於檢察事務官、司法警察官或司法警察調查中所為之陳
    　述，與審判中不符時，其先前之陳述具有較可信之特別情
      況，且為證明犯罪事實存否所必要者，得為證據，刑事訴
      訟法第159條之2定有明文。揆諸前開(一)至(三)之說明，證人
      黃正宗、蔡明輝於司法警察調查中所為之陳述，雖與審判
      中不符，然其先前之陳述具有前開較可信之特別情況，且
      為證明犯罪事實存否所必要者，本院自得採為證據。至被
      告選任辯護人聲請詰問證人黃正宗、蔡明輝調查此部分事
      實乙節，已無必要，併此說明。
    (五)綜上所述，經核被告並無殺害被害人之動機，而被害人當
      時已呈酒醉狀態，於與證人丙○○發生互毆之衝突後，見
      證人丙○○將由被告載走，因而起意攔截前開自小貨車，
      而於該向車道之中央遭碰撞，且被告於事故發生前，曾回
      頭與證人丙○○交談，俟發覺於該向車道中央攔截之被害
      人時，雖有閃避行為，惟仍車頭右側副駕駛座之右前方位
      置碰撞及被害人等客觀情狀，認被告前開辯解，尚屬可採
      。從而本件尚難認被告有殺人及傷害之故意。
三、按汽車行駛時，駕駛人應注意車前狀況，並隨時採取必要之
    安全措施，道路交通安全規則第94條第3項定有明文。被告
    於前開時地駕駛車輛，自應遵守上開規定，且其當時亦無不
    能注意之情事，竟於車輛行駛中回頭與在後車斗之證人丙○
    ○交談，疏未注意車前狀況，致回頭發現被害人於該向車道
    中央攔截車輛時，不及閃避，而撞及被害人，致被害人受有
    頭部外傷併顱內出血及嚴重腦腫，已呈現植物人狀態，且行
    動不便，無法與人溝通之傷害，則被告之行為自有過失，且
    其過失行為與被害人之受傷間，具有相當因果關係。核被告
    所為，係犯刑法第284條第1項後段之過失致重傷害罪。公訴
    人認被告涉犯刑法第271條第2項之殺人未遂犯行、原審變更
    起訴法條，認被告涉犯同法第277條第2項之傷害致重傷犯行
    ，及公訴人上訴認被告之行為亦構成同法第278條之重傷罪
    ，均尚有未合。被告上訴意旨指摘原判決此部分不當，為有
    理由，自應由本院將此部分撤銷改判。
四、按告訴或請求乃論之罪，未經告訴、請求或其告訴、請求經
    撤回或已逾告訴期間者，應諭知不受理之判決，刑事訴訟法
    第303條第3款定有明文。經查被告所為係犯刑法第284條第1
    項後段之過失致重傷害罪，已如前述，而告訴人甲○○○於
    93年5月18日即已具狀及嗣後復到庭撤回告訴（見原審卷第
    66頁、第67頁、第117頁），揆諸前開規定，此部分應由本
    院諭知公訴不受理。
據上論斷，依刑事訴訟法第369條第1項前段、第364條、第303
條第3款、第299條第1項前段，刑法第185條之4、第62條前段、
第74條第1款，判決如主文。
本案經檢察官沈明彥到庭執行職務。
中　　華　　民　　國　　94　　年　　2　　月　　15 　日
　　　　　　　　　刑事第十一庭審判長法  官  陳祐輔
                                    法  官  陳國文
                                    法  官  邱瑞祥
上正本證明與原本無異。
如不服本判決應於收受送達後10 內向本院提出上訴書狀，其未
敘述上訴之理由者並得於提起上訴後10 內向本院補提理由書（
均須按他造當事人之人數附繕本）。
                                書記官  吳金來
中　　華　　民　　國　　94　　年　　2　　月　　15 　日
附錄：本案論罪科刑法條全文：
刑法第185條之4 ：
駕駛動力交通工具肇事，致人死傷而逃逸者，處六月以上五年以
下有期徒刑。
